【裁判字號】    97,簡上,909
【裁判日期】    980122
【裁判案由】    詐欺
【裁判全文】
臺灣板橋地方法院刑事判決             97年度簡上字第909號
公  訴  人  臺灣板橋地方法院檢察署檢察官
上  訴  人
即  被  告  乙○○
                      樓
選任辯護人  高瑩律師
上列被告因詐欺案件，不服本院97年度簡字第1638號中華民國97
年5 月28日第一審判決（聲請簡易判決處刑案號：96年度偵字第
16530 號）而提起上訴，本院管轄第二審之合議庭依通常程序自
為第一審判決如下：
    主  文
原判決撤銷。
乙○○無罪。
    理  由
一、公訴意旨略以：被告乙○○依其智識程度，可預見提供自己
    金融帳戶供他人使用，可能係供他人作為詐欺犯罪之用，竟
    仍基於幫助詐欺之犯意，將其於民國94年4 月22日，在臺灣
    新光商業銀行（下稱新光銀行；原為誠泰商業銀行，已於94
    年間併入新光銀行）永和分行所開設帳戶（帳號：00000000
    00000 號）之存摺、提款卡、密碼，於開戶後之94年間某日
    ，提供予不詳真實姓名年籍自稱「蔡中和」之人，供其所屬
    之詐騙集團作為詐欺犯罪之用。該犯罪集團竟意圖為自己不
    法之所有，由某女性成員於96年1 月23日上午11時30分許，
    依陳高著在「080 北部網友聊天室」所留之電話，與陳高著
    聯絡，佯稱身世可憐，因媽媽欠錢，向星辰酒店借款，所以
    要留下來接客云云，致陳高著陷於錯誤，分別於96年1 月29
    日、同年2 月5 日，依其要求如數各轉帳匯款新臺幣（下同
    ）29,000元、28,000元至其指定之被告乙○○上開帳戶內；
    嗣因陳高著驚覺受騙，報警處理。因認被告乙○○所為係犯
    刑法第30條第1 項、第339 條第1 項之幫助詐欺罪嫌。
二、按犯罪事實應依證據認定之，無證據不得認定犯罪事實；又
    不能證明被告犯罪者，即應諭知無罪之判決，刑事訴訟法第
    154 條第2 項、第301 條第1 項分別定有明文。又刑事訴訟
    上證明之資料，無論為直接或間接證據，均須達於通常一般
    之人均不致有所懷疑，而得確信其為真實之程度，始得據為
    有罪之認定，若其關於被告是否犯罪之證明未能達此程度，
    而有合理懷疑之存在，致使無從形成有罪之確信，根據「罪
    證有疑，利於被告」之證據法則，即不得遽為不利被告之認
    定，亦有最高法院76年台上字第4986號判例可稽。其以情況
    證據（即間接證據）斷罪時，尤須基於該證據在直接關係上
    所可證明之他項情況事實，本乎推理作用足以確證被告有罪
    ，方為合法，不得徒憑主觀上之推想，將一般經驗有利被告
    之其他合理情況逕予排除，此觀諸最高法院32年上字第67號
    判例意旨亦彰彰甚明。
三、本件公訴人認被告乙○○涉有幫助罪嫌，無非以上揭事實，
    業據告訴人陳高著於警詢時及偵查中指訴明確，且前揭帳戶
    確屬被告所有一節亦為被告所自承，核與證人丙○○於警詢
    時證述相符，並有新光銀行永和分行96年3 月13日新光銀永
    和字第960018號覆函所檢附之乙○○開戶資料及存款帳戶交
    易明細資料附卷可查等，資為依據。
四、訊據被告乙○○堅決否認其本人有何幫助詐欺取財之犯行，
    並辯稱：前開帳戶是我開的沒有錯，但當時是因為我的父親
    丙○○要辦理貸款，叫我開一個帳戶給他用，我就配合我父
    親去開上揭帳戶，並將該帳戶的存摺、提款卡、密碼全部交
    給幫我父親辦理貸款的丁○○，這些東西不在我手上，後來
    也沒有還給我，我不知道為何這個帳戶會被詐欺集團的人拿
    去騙錢，但我真的沒有幫助詐欺的行為等語。經查：
    (一)被告前揭所辯核與證人即被告之父丙○○於本院審理中證
      稱：94年時我有貸款的需求，因為我是九二一的受災戶，
      在新社有一個房子，想要貸款裝潢來住，我是透過融資公
      司來跑銀行貸款，是與丁○○接洽，因為我是農人，與銀
      行沒有往來，丁○○說我們要先跟銀行往來一段時間，約
      半年、一年之後，才能夠貸比較大的款項。我們是在永和
      丁○○的公司談辦貸款的事情，當時被告乙○○及甲○○
      都在場。我們辦貸款時，金融卡跟密碼都要交給丁○○，
      因為銀行的利息，由丁○○先幫我們墊，半年、一年之後
      ，有貸款的需求，我們再向他辦理；一開始往來是用現金
      卡跟銀行借錢，這樣才有往來紀錄，借來的錢是我在用，
      我拿去買一些家具。我並不擔心金融卡跟密碼放在丁○○
      那裡，錢會被丁○○領走，因為很多人都是向丁○○這樣
      辦理，都沒有問題，所以我也放心。我之前也有用這樣的
      方式跟丁○○借過錢，利息是丁○○幫我付，等到貸款下
      來的時候，我們再還他錢。在融資公司時，我也有要被告
      乙○○把他開戶的存摺、提款卡、密碼都交給丁○○，被
      告也有照我的話做。我之所以要求被告交出存摺、提款卡
      給丁○○，是因為丁○○說不然我兩個孩子的帳戶也一起
      拿來申請現金卡，現金卡用了半年、一年，就會有記錄，
      丁○○會幫我們先付利息，之後就可以辦比較大額的貸款
      ，我們再把利息還給丁○○。我記得我只有陪被告跟丁○○的弟弟一起去永和中正路的一家銀行開戶一次而已。後
      來我交給丁○○的帳戶存摺全部都沒有拿回來等語相符（
      見本院卷第57-62 頁）。
    (二)且前揭證人丙○○之證言亦與證人甲○○於本院審理中證
      稱：我認識丁○○，是丙○○辦融資的時候介紹給我認識
      的，當時我本身也有貸款的需求，但我的信用有瑕疵，丁○○說他試試看可不可以辦，後來是沒辦法，我就沒有辦
      貸款。當時丙○○跟丁○○辦貸款時，我也有在場，我聽
      到的情形是丁○○說丙○○跟銀行沒有往來，要先由丁○○去處理，讓丙○○跟銀行有一些往來的記錄；也有聽到
      說丙○○要把存摺、金融卡、密碼都交給丁○○。丙○○
      跟丁○○第一次辦貸款時，被告也有在現場有填寫一些文
      件，我有親眼看到被告乙○○當場把他的存摺、提款卡、
      密碼交給丁○○，丁○○有收下這些東西等語，互核無訛
      （見本院卷第63-66 頁）。
    (三)再者，被告辯稱其前揭存摺、提款卡及密碼等物品係交付
      予丁○○後，丁○○從未歸還伊一節，亦據證人丁○○於
      本院審理中證稱：94年到96年間我在辦信用卡及貸款；我
      有幫在場的丙○○及被告乙○○辦過貸款的文件，也有看
      過證人甲○○，我幫丙○○他們家辦了信用卡、現金卡及
      小額現金貸款等等。當時銀行很寬鬆，只要送件都會發卡
      ，額度不高，使用一段時間如果正常，就可以辦理貸款。
      當時我有要求丙○○請他兒子即被告乙○○要去申請銀行
      的帳戶，因為我要辦理扣款，好像是請我弟弟帶丙○○跟
      被告乙○○去開戶的，被告乙○○辦完銀行帳戶後，就將
      存摺、提款卡、密碼交給我，也有把他的身分證正本交給
      我在我們公司影印。我拿他們的存摺、提款卡後，每個月
      會放一筆錢進去，負責製造記錄，讓帳戶漂亮。帳戶辦好
      後約兩年多，丙○○跟被告的存摺、提款卡都放在我那邊
      。當時幫丙○○他們申請的信用卡、現金卡，包括帳單在
      內，都是寄到我家或我公司的地址。一直到兩、三年前，
      我不做這工作時，就把上開物品都銷燬掉了，並沒有還給
      丙○○或被告乙○○。據我所知，被告乙○○在我這裡只
      有開一個帳戶，這個帳戶存摺等物品也是我保管的，到96
      年1 月22日時，我應該還擁有被告前開存摺；在本件被告
      的存摺被詐騙集團作為詐騙使用前，最後一個保管的人是
      我沒錯等語，甚為明確（見本院卷第67-73 頁）。
    (四)綜上所述，本件被告辯稱其於前揭時地，係為配合父親丙○○辦理貸款，始辦理上開帳戶之存摺、提款卡、密碼交
      付予其父親指定之證人丁○○，嗣後上開物品均未歸還予
      伊等情，應堪採信。是本件被告基於信任關係將自己開戶
      之存摺、提款卡、密碼交由父親丙○○使用，並依丙○○
      之指示交予丁○○收受，核其情狀應無幫助詐欺之犯意可
      言。又本件被告帳戶之存摺、提款卡及密碼等物品自申辦
      伊始即已不在被告持有中，嗣後又未歸還予被告，則該等
      物品如何流入詐欺集團成員手中，如何遭詐欺集團成員用
      以詐騙無辜民眾，均非被告所得知悉，自均不能歸責於被
      告至明。
五、據上所陳，審究公訴人提出之所有證據，並不足以證明被告
    確有幫助詐欺之行為，此外，本院復查無其他積極證據足資
    認定被告有何公訴人所指之犯行，是本件既不能證明被告犯
    罪，揆諸前開說明，自應為被告無罪之諭知。被告提起上訴
    ，否認犯罪，為有理由；原審疏未詳查，遽認被告係犯幫助
    詐欺取財罪，並予論罪科刑，尚有未洽，自應由本院將原判
    決撤銷，改判如主文第2 項所示無罪之判決。又本件被告既
    應為無罪之判決，而有刑事訴訟法第455 條之1 第4 項但書
    之情形，爰依同法第452 條規定，改依通常程序自為第一審
    判決，併予敘明。
據上論斷，應依刑事訴訟法第455 條之1 第1 項、第3 項、第45
2 條、第369 條第1 項前段、第364 條、第301 條第1 項，判決
如主文。
本件經檢察官陳彥章到庭執行職務。
中    華    民    國    98    年    1     月    22    日
                  刑事第九庭審判長法  官  崔玲琦
                                  法  官  俞秀美
                                  法  官  許映鈞
以上正本證明與原本無異
不得上訴
                                  書記官  范煥堂
中    華    民    國    98    年    1     月    22    日


司法院資訊處製作；財團法人民間司法改革基金會備份。
